臺灣彰化地方法院民事判決
109年度重訴字第163號
原      告  蔡賢忠  
            詹素芬  
            梁黃美雪
            柯瑞旺  
            姚雪玉(謝明枝之繼承人)

            謝忠和(謝明枝之繼承人)

            謝梅玲(謝明枝之繼承人)

            謝惠美(謝明枝之繼承人)

            莊太郎  
            曾再傳  
            陳家和  
            徐有楠  
            王清    
            吳文彬  
共      同
訴訟代理人  梁徽志律師
被      告  彰化縣政府

法定代理人  王惠美  
訴訟代理人  黃雅慧  
上列當事人間債務人異議之訴事件，本院於民國110年5月6日言
詞辯論終結，判決如下：
    主  文
原告之訴駁回。
訴訟費用由原告負擔。
    事實及理由
一、原告主張：
  ㈠伊所有之房屋（下稱系爭建物）坐落於彰化縣中華段1117、1
    117-1、1117-2、1120、1121地號土地（下稱系爭土地），
    興建於日治時期，據地方耆老表示，當時便已經出租給伊之
    前手。至民國37年時，因土地為日籍人士所有，光復時適用
    臺灣省接收日人房地產處理實施辦法第9條：屬於房屋商店
    或原為房屋商店之基地，除撥用部分併予撥用外，一律出租
    之規定。另依照臺灣省接收委員會日產處理委員會35年7月3
    日電文：各縣市應予出租之房地產限兩個月內辦竣等語，更
    確認伊之前手已辦竣系爭土地承租使用權限。嗣後於47年間
    ，被告因接收日人財產，登記為系爭土地之所有權人，租賃
    關係仍存續至今。
  ㈡於68年間因彰化縣中正路中段闊寬工程施工後，施工過程損
    及系爭建物，於拓寬工程完工後，從彰化市公所函文內容或
    協調會記錄，顯示伊前手與彰化縣政府均遵照臺灣省接收日
    人房地產處理實施辦法第9條，承認兩造間存有公有基地租
    賃關係。又此次會議彰化縣政府有派員參加，會議紀錄並送
    都市計畫課、國民住宅課及財政課，足徵彰化縣政府均無意
    見，亦同意會議結論而認可租賃契約存在。
  ㈢詎料至104年間，系爭建物原本經認定非屬違章建築，竟遭被
    告在未經現場勘查之情況下，驟然提報為「違章建築」（第
    1次處分）；嗣命伊補充申請建照（第2次處分）；最後裁處
    伊必須拆除系爭建物。伊雖提起訴願，然遭被告以第1次處
    分、第2次處分已逾期為由，駁回原告之訴願。
  ㈣同年被告提起拆屋還地訴訟（本院106年度重訴字第101號判
    決），然於該事件中本院遭被告誤導而認系爭建物屬違章建
    築；且伊當時尚未提出前揭臺灣省接收委員會日產處理委員
    會35年7月3日電文，故本院因而認為前揭出租權未據辦理，
    而准予被告拆屋還地，案經三審確定。
  ㈤於執行名義成立後，伊繳清歷年使用補償金，則依彰化縣縣
    有財產管理自治條例第37條第2項規定，被告自必須依法行
    政而予以出租，則兩造間存有非公用現有土地租賃契約甚明
    。為此異議事由提起本件債務人異議之訴。
  ㈥並聲明：本院109年度司執字第40923號拆屋還地強制執行事
    件（下稱系爭強制執行）之執行程序，應予撤銷。
二、被告辯稱：
　㈠臺灣省接收日人房地產處理實施辦法非為現行法規，且原告
    所指臺灣省接收委員會日產處理委員會35年7月3日電文及會
    議紀錄並無足證明本件有租賃關係之存在。
　㈡原告依繳款書繳清使用補償金，係依據前案即本院106年度重
    訴字第101號判決命原告給付：因無權占有系爭土地受有相
    當於租金之不當得利部分。原告所繳納補償金期間只到109
    年6月30日為止。且伊並未就該部分金錢給付聲請強制執行
    。
　㈢彰化縣縣有財產管理自治條例第37條第1項第2款規定係就申
    請承租縣有土地之資格、要件予以限制，使符合資格、要件
    之人取得請求承租縣有土地即為要約之地位而已，非謂一經
    申請，伊即負有承諾出租之義務。本件原告向伊申請承租乙
    節，伊已以109年9月26日府財產字第1090349823號函復不同
    意在案，故本件債務人異議之訴並無足以使執行名義之請求
    權及執行力消滅或妨礙之原因事實等語。
　㈣並聲明：原告之訴駁回。 
三、本院之判斷：
　  原告主張：伊繳清使用補償金後，向被告申請承租系爭土地
    ，依彰化縣縣有財產管理自治條例第37條第2項，被告應將
    系爭土地逕予出租伊，伊有權使用系爭土地，爰請求撤銷系
    爭強制執行之執行程序等語。惟為被告所否認，並以前詞置
    辯。本件主要之爭點在於：原告繳清使用補償金，被告是否
    即負有出租系爭土地予原告之義務，而生妨礙被告行使拆屋
    還地請求權之事由？
  ㈠按強制執行法第14條規定，債務人異議之訴須主張執行名義
    成立後，有消滅或妨礙債權人請求之事由發生，始得為之。
    又債務人所主張消滅或妨害債權人請求之事由，須係發生在
    執行名義成立之後者始得為之。若主張之事由在執行名義成
    立之前即已存在，則為執行名義之裁判，縱有未當，亦非異
    議之訴所能救濟，亦即如係以裁判為執行名義時，其為異議
    原因之事實發生在前訴訟言詞辯論終結前者，縱該為執行名
    義之裁判有何不當，即與異議之訴之要件不符，即不得提起
    （最高法院97年度台上字第2653號判決要旨參照）。查系爭
    強制執行以本院106年度重訴字第101號判決、臺灣高等法院
    臺中分院107年度重上字第225號判決、最高法院109年度台
    上字第1504號裁定為執行名義，為兩造所不爭執。而其中最
    後事實審即臺灣高等法院臺中分院107年度重上字第225號判
    決，係於108年12月24日言詞辯論終結，有上開裁判可按，
    且經本院依職權調閱上開卷宗查核無誤。則原告提起本件債
    務人異議之訴，所執異議原因之事實，必須發生在108年12
    月24日最後事實審言詞辯論終結後，且有消滅或妨礙債權人
    之請求者，始得為之。 
  ㈡又按非公用不動產之出租依下列規定辦理：在82年7月21日前
    被占建房屋，如不妨礙都市計畫或區域計畫，追收占用期間
    使用補償金後予以出租；出租土地面積空地部分不得超過基
    層建築面積之1倍；第1項第2款規定之追收占用期間使用補
    償金，按歷年租金標準溯收最近5年，彰化縣縣有財產管理
    自治條例第37條第1項第2款及第3項前段定有明文。然核諸
    上開規定乃就出租土地之前提（不妨礙計畫、已追收補償）
    及面積（空地不超過基層建築面積一倍）予以相關限制，而
    非課予該機關負有出租義務之規定。亦即原告固得依前開規
    定申請承租，但是否准許，仍須經受理機關之審查，非謂一
    經申請，被告即須負出租公有土地之義務，而無斟酌准駁之
    權。是以公有土地之出租係屬私經濟行為，應受契約自由原
    則之支配，公產管理機關就公有土地占用人所為承租之要約
    ，自有決定承諾出租與否之自由，並不負承諾出租之義務（
    最高法院86年度台上字第2205號、88年度台上字第1868號、
    100年度台上字第1132號民事裁判要旨參照）。原告主張其
    已依前案確定判決意旨，繳清歷年使用補償金，被告即負有
    出租系爭土地予原告之義務，而生妨礙被告行使拆屋還地請
    求權之事由云云，尚非可採。  
  ㈢況查關於原告申請向被告承租系爭土地乙節，業經被告以109
    年9月26日府財產字第1090349823號函予以否准（本院卷第1
    41頁），被告既未同意且無義務將系爭土地出租予原告，原
    告自未於前案確定判決事實審言詞辯論終結後，取得系爭土
    地正當合法使用之權源，自無於執行名義成立後發生足以消
    滅或妨礙債權人即被告請求之事由。 
四、綜上所述，原告依強制執行法第14條第1項規定，請求撤銷
    系爭強制執行之執行程序，為無理由，不應准許。
五、本件事證已臻明確，兩造其餘攻擊防禦方法及證據，經核與
    判決結果不生影響，爰不予調查及一一論列，併此敘明。
六、據上論結，本件原告之訴為無理由，依民事訴訟法第78條、
    第85條第1項前段，判決如主文。
中　　華　　民　　國　110  年　　5 　　月　　31　　日
                  民事第四庭    法　官　徐沛然 
以上正本係照原本作成。
如對判決上訴，應於判決送達後20日內向本院提出上訴狀。如委
任律師提起上訴者，應一併繳納上訴審裁判費。
中　　華　　民　　國　　110 　年　　5 　　月　　31　　日
                                書記官  蔡明株